【裁判字號】    98,交聲,123
【裁判日期】    980908
【裁判案由】    違反道路交通管理處罰條例聲明異議
【裁判全文】
臺灣花蓮地方法院交通事件裁定        98年度交聲字第123號
原處分機關  交通部公路總局臺北區監理所花蓮監理站
異  議  人
即受處分人  甲○○
上列異議人即受處分人因違反道路交通管理處罰條例案件，對於
交通部公路總局臺北區監理所花蓮監理站民國98年4月8日花監違
字第裁44-P00000000號裁決聲明異議（原舉發案號：花警交字第
P00000000 號舉發違反道路交通管理事件通知單），本院裁定如
下：
    主  文
異議駁回。
    理  由
一、原處分意旨略以：異議人即受處分人甲○○於民國98年3月9
    日9時51分許，駕駛車牌號碼0096-TP號自用小客車，行經花
    蓮縣花蓮市○○○街與國民八街口（裁決書漏載「民八街口
    」）處，因「轉彎車不讓直行車先行」之違規行為，為花蓮
    縣警察局花蓮分局交通事故處理小組掣單舉發。嗣經原處分
    機關調查結果，仍認異議人確有前開違規事實，爰於 98年4
    月8日填製花監違字第裁 44-P00000000號違反道路交通管理
    事件裁決書，依道路交通管理處罰條例第48條第1項第6款、
    第63條第1項第1款（裁決書漏載「第1項第1款」）規定，裁
    處異議人新臺幣（下同）900元罰鍰，並記違規點數1點等語
    。
二、聲明異議意旨略以：(一)轉彎車不讓直行車，係二者同時到達
    路口，並無先後問題，方有轉彎車應讓直行車之問題，否則
    ，如駕駛人已盡道路交通管理處罰條例第48條第1項第1款注
    意情況，而無該款違規情況，在根本無法預見之情況下，反
    以同條項第 6款處罰駕駛人，則有輕重失衡之狀況，原處分
    引用條文顯有誤會。(二)汽車行駛至交叉路口時，轉彎車應讓
    直行車先行，雖為道路交通安全規則第102條第1項第 7款定
    有明文，然直行車行駛時，駕駛人仍應注意車前狀況，並隨
    時採取必要之安全措施；又行經無號誌之交岔路口時，應減
    速慢行，作隨時停車之準備，道路交通安全規則第93條第 1
    項第2款、第94條第3項分別定有明文。異議人行至國民八街
    與國盛七街欲依法左轉時，有停車並以前方反光鏡確認左、
    右方並無來車，才緩慢駛出左轉，確已依規定讓直行車先行
    ，並無轉彎不讓直行車先行之違法；異議人早轉至過半時（
    已超出路的中心點甚多），始有被害人黃志宏所駕駛之機車
    快速衝出，異議人根本無從預見甚至讓其先行，實無轉彎車
    應讓直行車先行規定之違反，且亦均已符合道路交通管理處
    罰條例第48條第1項第1款之規定。是本件以異議人違反轉彎
    車應讓直行車先行之規定裁處，恐有上開法令適用之違誤，
    蓋無法看到車輛，如何「讓」之？且被害人騎在馬路中間，
    完全未靠右行駛，此由撞擊之位置係在異議人車輛之右邊足
    徵，原處分機關就此未詳為調查，自有證據調查之違誤。(三)
    本件被害人所駕駛之機車本應注意車前狀況並減速慢行，並
    隨時採取必要之安全措施，以防碰撞之發生，且依當時天候
    、路況，又無不能注意之情形，竟疏於注意，而致本件肇事
    ，自有上開規定之違反。再者，據現場證人轉述，當時被害
    人車輛之車速非常之快，且因其係酒醉駕駛，完全未注意車
    前狀況，異議人實已注意再三，確認無車後才經過，異議人
    於無違規之情況下，本應有信賴保護原則之適用。(四)按汽車
    駕駛人，在交岔路口10公尺內臨時停車者，處300元以上600
    元以下罰鍰；汽車駕駛人，在顯有妨礙其他人、車通行處所
    ，或不依順行方向，或不緊靠道路右側停車者，處 600元以
    上1,200元以下罰鍰，道路交通管理處罰條例第55條第2款、
    第56條第5款、第6款分別定有明文。又汽車停車時，顯有妨
    礙其他人、車通行處所，不得停車，道路交通安全規則第11
    2條第1項第 9款亦定有明文。本件於交通事故現場圖及現場
    照片，均可明確看見車牌號碼 1087-TP號之箱型車，於案發
    路口逆向停駛，顯已違反前開規定。本件除異議人並無違規
    已如前述外，是否除被害人之違規，尚因前開箱型車有前開
    規定之違反，導致本件發生，亦併請詳為審酌。(五)舉發機關
    之指述係已被舉發人受處罰為目的，是以舉發機關之陳述是
    否與事實相符，仍應調查其他事證加以確認，不得以舉發機
    關之指述為唯一證據。查本件並無任何客觀證物足以證明異
    議人有違規事實，自不得遽認異議人違規云云。
三、按汽車駕駛人轉彎時，轉彎車不讓直行車先行時，處 600元
    以上1,800元以下罰鍰，並記違規點數1點，道路交通管理處
    罰條例第48條第1項第6款、第63條第1項第1款定有明文。
四、經查：
    (一)異議人甲○○於98年3月9日9時51分許，駕駛車牌號碼009
      6-TP號自用小客車，由西向東行經花蓮縣花蓮市○○○街
      與國民八街口處，欲左轉時，與由北向南直行之被害人黃
      志宏所駕駛車牌號碼LX3-381 號之重型機車發生碰撞，致
      被害人左右後頸部挫傷、顱內出血，經送醫急救後，仍於
      同日10時31分許，不治死亡。此部分事實為異議人所不否
      認，並有花蓮縣警察局花警交字第P00000000 號舉發違反
      道路交通管理事件通知單1 紙在卷可稽，本院復依職權調
      閱臺灣花蓮地方法院檢察署98年偵字第1590號偵查卷宗、
      98年相字第61號相驗卷宗核閱屬實，此部份事實，堪予認
      定。
    (二)按道路交通安全規則第102條第1項第7 款規定「轉彎車應
      讓直行車先行」（原係同條第1項第6款前段）於95年6 月
      30日修正公布，於同年7月1日起施行，刪除修正前道路交
      通安全規則第102條第1項第6 款但書：「但直行車尚未進
      入交岔路口，而轉彎車已達中心處開始轉彎，直行車應讓
      轉彎車先行」之規定，修正後規定將直行車行駛於道路上
      規範為絕對優先路權，目的在於杜絕轉彎車常利用上開修
      正前但書規定而加速轉彎，以求搶先取得路權。故轉彎車
      須禮讓直行車先行，依前開修正意旨，即不限於兩者係同
      時到達路口之情形，異議人辯稱道路交通管理處罰條例第
      48條第1項第6款之規定，必係轉彎車與直行車同時到達路
      口時始有適用，即屬無據。又道路交通管理處罰條例第48
      條第1 項各款之規定，本即係針對汽車駕駛人轉彎時，各
      種違規情形予以類型化之明文，而該條項第6 款之規定，
      屬轉彎車與直行車行經同一路口時，路權劃分之問題，本
      案違規爭議即涵攝於該款規定至明，自無異議人所認因其
      未受原處分機關為違反該條項第1 款規定之處分，即可謂
      其於本件轉彎時已盡一切注意義務之論。況本院就該條項
      第6 款規定認定本件事實時，自亦會審及異議人有無違反
      注意義務，進而作有無預見可能性之判斷，更與該條項第
      1款之規定無涉。退步言之，就文義解釋言，該條項第1款
      所規定之注意義務對象係針對「行人」，與本件所涉者為
      「車輛」顯不相同。綜上，異議人指摘原處分機關引用法
      條錯誤，顯屬誤解，實難予採。
    (三)本院依職權調閱臺灣花蓮地方法院檢察署98年相字第61號
      相驗卷宗所附之道路交通事故現場圖、道路交通事故調查
      報告（一）、（二）及現場照片（含車損狀況）20幀等資
      料研析，認異議人駕駛自用小客車，由國民八街駛出左轉
      國盛七街時，理應注意看清路口兩側有無車輛駛近，作隨
      時停車之準備，並讓直行車先行。而依當時天候陰、日間
      自然光線、視線良好，且該路口設有反射鏡供轉彎車觀察
      直行車道是否有來向車輛及其狀態；而一般道路所設之反
      射鏡，若鏡面角度無誤，至少可看見30至40公尺之縱深，
      此有本院公務電話紀錄附卷可參。本件反射鏡設置情形，
      依卷附之照片所示，應認角度無明顯偏差，且該直行車道
      筆直、路面寬僅6.8 公尺，幾為該反射鏡之反射角度所得
      涵蓋，是異議人自得於駛入該路口前，透過該反射鏡清楚
      觀察左側來車情形，進而判斷是否進行轉彎動作，蓋被害
      人車速再快，亦斷無可能於異議人視線所不能及之遠處，
      瞬間疾駛而至，與異議人之車輛發生碰撞。況異議人亦自
      述依當時天候、路況，無不能注意之情形。異議人竟疏未
      注意而逕行左轉，致生左轉途中與左側駛來之被害人車輛
      發生碰撞情事，此可由異議人車輛右前車頭受損及肇事後
      向左斜停於現場路口之位置佐證。而本件前經檢察官送臺
      灣省花東區車輛行車事故鑑定委員會、臺灣省車輛行車事
      故鑑定委員會鑑定，其結論亦同本院之認定，並有臺灣省
      花東區行車事故鑑定委員會鑑定意見書、臺灣省車輛行車
      事故鑑定委員會覆議意見書各 1份在卷可稽。是異議人辯
      稱其已善盡一切注意義務，而無從預見被害人車輛進而讓
      其先行云云，即屬事後卸責之詞，不足採信。
    (四)被害人雖酒精濃度超過法定值（113MG/DL）而駕駛重型機
      車，於行經肇事路口時未減速慢行，亦未注意車前狀況，
      致閃避不及而與異議人之車輛發生碰撞，此有證人黃立芳
      於警詢、偵查時之筆錄及上開鑑定委員會之意見書按卷可
      參。又該路口10公尺內亦確有一部車牌號碼1807-TP 號自
      用小貨車違規停放，且同為本件肇事原因，此有道路交通
      事故現場圖、上開鑑定委員會之意見書按卷可參。惟此僅
      係判定被害人就本件事故之發生或損害之擴大與有過失，
      和該自用小貨車駕駛人需承擔部分責任之問題，與異議人
      違反前揭交通規則而應受行政罰尚無涉。至異議人另辯稱
      被害人將車輛騎在馬路中間，而未靠右行駛，致異議人根
      本無從預見云云，此部分縱然屬實，揆諸上開說明，此仍
      屬被害人與有過失之問題，仍不足以就此解免異議人應負
      之違規責任。
    (五)而汽車駕駛人對於防止危險發生之相關交通法令之規定，
      業已遵守，並盡相當之注意義務，以防止危險發生，始可
      信賴他人亦能遵守交通規則並盡同等注意義務；若因此而
      發生交通事故，始可以信賴原則為由，免除過失責任（最
      高法院84年度台上字第5360號判決意旨參照）。異議人駕
      駛車輛既未遵守道路交通管理處罰條例第48條第1項第6款
      之規定，已認定如前述，異議人自無信賴原則之適用。
五、綜上所述，本件違規事實事證明確，堪予認定。原處分機關
    以異議人於前開時、地，駕駛前開車輛有「轉彎車不讓直行
    車先行」之違規行為，依道路交通管理處罰條例第48條第 1
    項第6款、第63條第1項第1款（裁決書漏載「第1項第1 款」
    ），裁處罰緩900元，並記違規點數1點，核無違誤。本件異
    議人之異議為無理由，應予駁回。
六、據上論斷，應依道路交通案件處理辦法第19條，裁定如主文
    。
中    華    民    國    98    年    9     月    8     日
                  交通法庭      法  官  陳月雯
上列正本證明與原本無異。
如對本裁定不服，應於送達後 5日內，向本院提出抗告狀（應抄
附繕本）。
中    華    民    國    98    年    9     月    8     日
                                書記官


司法院資訊處製作；財團法人民間司法改革基金會備份。
